【裁判字號】    91,簡,1003
【裁判日期】    920620
【裁判案由】    綜合所得稅
【裁判全文】
臺北高等行政法院判決                            九十一年度簡字第一○○三號
  原      告  甲○○
  訴訟代理人  乙○○
  被      告  財政部台北市國稅局
  代  表  人  張盛和（局長）
  訴訟代理人  丙○○
右當事人間因綜合所得稅事件，原告不服財政部中華民國九十一年九月三十日台財訴
字第○九一○○三八五四二號訴願決定（案號第00000000號），提起行政訴
訟。本院判決如左：
    主  文
訴願決定及原處分關於併課原告租賃所得新台幣壹拾捌萬貳仟肆佰參拾元部分均撤銷
。
訴訟費用由被告負擔。
    事  實
緣原告民國（下同）八十七年度綜合所得稅結算申報，經被告核定綜合所得總額為新
台幣（下同）八一二、三○五元，淨額為五五九、七八○元，補徵稅額三一、三四二
元。並以其漏報租賃所得二五七、六四○元，短漏所得稅額二八、七四三元，依所得
稅法第一百十條第一項規定，處罰鍰一四、三○○元。原告對原核定租賃所得二筆及
罰鍰等項不服，主張其於八十六年六月十九日將坐落於台北市○○○路○段五十號二
樓之房屋（下稱系爭房屋）出租與其前夫乙○○，約定由乙○○代繳銀行貸款之本息
及稅捐，以代租金；嗣於八十六年八月十二日訂定公證租約（八十六年度公字第一三
一八八二號公證書），將系爭房屋租予鍾博文，每月租金四四、○○○元（全年則為
五二八、○○○元），惟僅租用四個月，八十六年十二月三十一日即協議退租，故該
項租賃不應在八十七年度內；之後，乙○○於八十七年二月五日將系爭房屋租予凡果
廣告傳播公司（以下簡稱凡果公司），亦僅出租六個月即退租（租期為二月十六日至
八月十五日），每月租金四○、○○○元，共計租金二四○、○○○元由約定乙○○
收取申報；其後，乙○○於八十七年十月二十日將系爭房屋租予安瑟數位股份有限公
司（以下簡稱安瑟公司），八十七年度共二個月，每月三八、○○○元，共計租金七
六、○○○元由其申報，原核定租賃期間有誤等語，並提示租賃契約、公證租賃契約
書及解約書佐證，申請復查，經被告於九十一年五月二十一日以財北國稅法字第○九
一二○五六一二號復查決定書核減租賃所得一一八、五三○元，變更核定綜合所得總
額為六九三、七七五元，淨額為四四一、二五○元。註銷罰鍰一四、三○○元。原告
猶表不服，提起訴願，遭決定駁回，遂向本院提起行政訴訟。茲摘敘兩造主張之理由
意旨如次：
一原告主張之理由略謂：(一)查原告於八十六年六月十九日與乙○○離婚，其中載明原
  告將系爭房屋，出租予乙○○，並由乙○○負責償還向台北銀行貸款二、○○○、
  ○○○元之本息，及負擔有關之稅捐，為協議離婚之要件。並準此於同日簽立房屋
  租賃契約書約定乙○○「得將所租賃房屋權利轉租」，從此乙○○即成為系爭房屋
  之二房東，有權轉租系爭房屋及收取租金並申報所得。(二)乙○○按照離婚協議書及
  租賃契約向台北銀行繳交八十七年全年之息金一七九、三五○元、八十七年房屋稅
  二三、三四八元及地價稅一、四九六元，已履行承租人應盡之義務。(三)乙○○以二
  房東身分於八十七年三月十六日至同年八月十五日間共六個月，將系爭房屋轉租予
  凡果公司，每月租金四○、○○○元，共由乙○○收取租金二四○、○○○元，雖
  因凡果公司停業，未能取得扣繳憑單，但乙○○仍將此項所得列入八十七年度之綜
  合所得稅申報書中誠實申報，在被告之存檔資料中，有案可稽。(四)被告依據八十七
  年度非自住房屋使用租賃情形核定表所載公證租賃資料，不加查證，即對原告捏造
  「核認租賃收入五二八、○○○元」，課以重稅三一、三四二元及罰鍰一四、三○
  ○元，嗣經原告申請復查，被告卻含糊辯稱係「核算錯誤（應非核算錯誤，而是無
  中生有）應免處罰，准予註銷罰鍰一四、三○○元」，被告欲蓋彌彰，飾辭說該項
  租賃（即五二八、○○○元）不應在八十七年度內，惟查五二八、○○○元租金所
  得，不是不應在八十七年度內，而是根本沒有這個租金，被告應該撤銷一四、三○
  ○元之罰鍰，而不是免予處罰。(五)乙○○於八十七年二月十六日至同年八月十五日
  將系爭房屋轉租予凡果公司六個月，每月租金四○、○○○元，共計租金二四○、
  ○○○元，已由乙○○在八十七年度所得稅中申報，且原告也在向被告申請復查及
  訴願程序中多次聲明此二四○、○○○元已由乙○○申報所得，有案可稽，但被告
  均置之不理，並引經據典，濫用稅法故弄玄虛，以誤導事實真相，「誣指」此二四
  ○、○○○元係原告「約定」乙○○收取申報，並引用稅法「納稅之作為義務，不
  得以個人自由契約任意變更」，而將此已由乙○○申報之所得二四○、○○○元，
  強行重覆核列為原告所得，再開出八十七年度綜合所得稅核定稅額繳款書計一六、
  六九七元。查原告將系爭房屋出租予乙○○，乙○○再將之轉租，此轉租之租金，
  自應由乙○○收取申報，與原告無關。原告與乙○○間，並無租約以外之「約定」
  ，乙○○依租約收租報稅，也不需由原告來「約定」，故被告誣指原告「約定」乙
  ○○收取申報，毫無根據。被告所稱之「約定」，絕非事實。被告又稱「原核定將
  系爭租賃所得歸課申請人（即原告）並無不合」。惟被告之原核定只有捏造之所得
  五二八、○○○元，對「約定」之二四○、○○○元則隻字未提，所稱原核定並無
  不合，豈非自欺欺人。復查所得資料，均存放被告之檔案及電腦中，被告竟將已由
  乙○○申報之二四○、○○○元所得，重覆核列為原告之所得，並據以課稅，是一
  筆租金，兩處所得，確屬荒唐。(六)又本件本極單純，何況被告為財稅專業，又掌控
  完整之報稅資料，本可一目了然，但因被告「捏造所得」、「誣指約定」，使之錯
  綜複雜、撲朔迷離，令人莫測高深，成為一件烏龍案。現經舉證對所稱之二四○、
  ○○○元所得，不應重覆核列為原告之所得，已事證明確。請撤銷訴願決定及原處
  分關於核課「租賃所得一八二、四三○元」部分等語。
二被告主張之理由略謂：本件原告將系爭房屋出租予安瑟公司，原告依扣繳憑單申報
  租賃收入七六、○○○元，減除向金融機構貸款購屋而出租之利息費用一七九、三
  五○元，租賃所得○元；被告初查依據八十七年度非自住房屋使用及租賃情形核定
  表所載公證租賃資料，核認租賃收入五二八、○○○元，減除百分之四十三標準費
  用，核定租賃所得為三○○、九六○元（ 43,320＋257,640），併課原告當年度綜
  合所得稅。原告不服，申經復查結果，准予核減租賃所得一一八、五三○元，變更
  核定租賃所得一八二、四三○元。按稅捐為法定之債，其納稅之作為義務不得以個
  人自由契約任意變更，系爭房屋既為原告所有，系爭租賃所得自應歸課原告，至於
  租金由何人收取，則為私人行為，不得據以變更課稅主體，從而，原核定將系爭租
  賃所得歸課原告並無不合，原告主張系爭房屋八十七年二月五日至八月十九日之租
  金約定由乙○○收取申報，而非為其所得等語，顯屬誤會。其次，系爭房屋租賃期
  間，依原告提示租約及解約書，應為八十七年二月五日至八月十九日（承租人：凡
  果公司，約定每月租金四○、○○○元，每月十五日以前支付租金，保證金八○、
  ○○○元），與八十七年十月二十日至十二月底（承租人：安瑟公司，約定每月租
  金三八、○○○元，每月二十一日以前支付租金，保證金一○○、○○○元），計
  八個月，是依相關規定，重新計算八十七年度租賃收入為三二○、○五二元（計算
  式：【40,000×6】＋【保證金80,000 ×7.15﹪×6/12年】＋【38,000×2】＋【
  保證金 100,000×7.15﹪×2/12年】=240,000＋2,860＋76,000＋1,192=320,052）
  ，尚較設算租金為高，是被告復查決定系爭房屋八十七年度租賃收入為三二○、○
  五二元；又因原告未能提供申報列舉費用（向金融機構貸款購屋而出租之利息費用
  一七九、三五○元）相關之證明文據及資金流程，是仍按財政部頒訂標準減除百分
  之四十三之必要費用，從而，變更核定租賃所得為一八二、四三○元（ 320,052×
  【1－43﹪】= 182,430），並無不合。據上論述，本件原處分及訴願決定均無違誤
  ，請駁回原告之訴等語。
      理  由
一按「個人之綜合所得總額，以其全年左列各類所得合併計算之︰第一類︰營利所得
  ︰‧‧‧第五類︰租賃所得及權利金所得︰凡以財產出租之租金所得‧‧‧一、財
  產租賃所得‧‧‧之計算，以全年租賃收入‧‧‧，減除必要損耗及費用後之餘額
  為所得額。‧‧‧三、財產出租，收有押金或任何款項類似押金者‧‧‧，均應就
  各該款項按當地銀行業通行之一年期存款利率，計算租賃收入。‧‧‧四、將財產
  借與他人使用，除經查明確係無償且非供營業或執行業務者使用外，應參照當地一
  般租金情況，計算租賃收入，繳納所得稅。‧‧‧」為行為時所得稅法第十四條第
  一項第五類所明定。又「租賃兩造如約定由承租人代出租人履行某項納稅義務，或
  代出租人支付租賃財產之修理維持或擴建費用，或代出租人履行其他債務，則承租
  人因履行此項約定條件而支付之代價，實際即為租賃財產權利之代價，與支付現金
  租金之性質相同」復為財政部四十八台財稅發第○一○三五號令有案。上開函令，
  係財政部基於職權所為釋示，未逾越法律規定，自可適用。又「行政機關就該管行
  政程序，應於當事人有利及不利之情形，一律注意。」行政程序法第九條定有明文
  。
二查本件被告復查決定認定原告就其所有系爭房屋八十七年度有租賃所得一八二、四
  三○元之主要理由為原告之前夫乙○○依離婚協議書約定條件將原告所有系爭房屋
  租予凡果公司共六個月及租予安瑟公司共二個月之租賃收入減除財政部頒定之百分
  之四十三必要費用後之數額歸課認定為原告之租賃所得，其計算式如上開事實欄被
  告主張理由所載，並援引首揭法條規定及財政部函令為歸課依據，固非無見。惟查
  原告係依其與乙○○之離婚條件，將所有系爭房屋交付租予乙○○，乙○○則應負
  責償還向台北銀行貸款本息及有關稅捐暨修護費，此有戶籍謄本及經台灣台北地方
  法院公證處認證之離婚協議書附卷可稽，則原告將系爭房屋交付租予乙○○，乙○
  ○因履行上開約定條件而支付之代價，實際上即為租賃系爭房屋之代價，與支付現
  金租金之性質相同，自符被告所援引之首揭財政部函令。惟被告復查決定認定原告
  就系爭房屋之租賃所得之計算方式，卻未依上開財政部函令意旨設算核課。又若被
  告認原告將系爭房屋交付租予乙○○之代價，顯較當地一般租金為低，自應依首揭
  法條規定參照當地一般租金調整設算原告之租賃收入，以符依法行政之原則。然被
  告上開併課原告租賃所得之計算方式，亦與上開法條規定應參照當地一般租金調整
  設算租賃收入不符，即被告復查決定有關原告就系爭房屋租賃所得之計算方式均未
  依其所援引之首揭法條規定及財政部函令意旨設算核課，被告訴訟代理人於準備程
  序期日對其所認定事實計算方式何以未符所據以引用之法令規定設算課稅，亦未提
  出合理說明或補充答辯，此部分之復查決定，自屬可議，訴願決定，予以維持，亦
  嫌疏略，原告訴請撤銷之理由，雖屬有異，然其結論則無不同，自應由本院將訴願
  決定及原處分有關併課原告租賃所得一八二、四三○元部分均予撤銷，由被告查明
  並參酌行政救濟不得為更不利救濟人之原則後，另為適法之處分，以昭折服。
三據上論結，本件原告之訴為有理由，爰依行政訴訟法第九十八條第三項前段、第二
  百三十六條，判決如主文。
中      華      民      國    九十二    年      六      月     二十     日
                            臺 北 高 等 行 政 法 院  第 一 庭
                                                     法    官  黃本仁
右為正本係照原本作成。
本件以訴訟事件所涉及之法律見解具有原則性者為限，始得於本判決送達後二十日內
向本院提出上訴狀並表明上訴理由，如已於本判決宣示後送達前提起上訴者，應於判
決送達後二十日內補具上訴理由（均按他造人數附繕本），且經最高行政法院許可後
方得上訴。
中      華      民      國    九十二    年      六      月    二十三    日
                                                     書 記 官  姚國華


司法院資訊處製作；財團法人民間司法改革基金會備份。
